【裁判字號】    92,台上,4932
【裁判日期】    920910
【裁判案由】    殺人
【裁判全文】
最高法院刑事判決                              九十二年度台上字第四九三二號
    上  訴  人  甲○○
                乙○○
    右  一  人
    選任辯護人  葉武侯律師
    上  訴  人  丙○○
右上訴人等因殺人案件，不服台灣高等法院高雄分院中華民國九十年三月七日第二審
判決（八十九年度上訴字第一五七四號，起訴案號：台灣屏東地方法院檢察署八十九
年度偵字第二六六二號），提起上訴，本院判決如左：
    主  文
上訴駁回。
    理  由
按刑事訴訟法第三百七十七條規定：上訴於第三審法院，非以判決違背法令為理由，
不得為之。是提起第三審上訴，應以原判決違背法令為理由，係屬法定要件。且必須
依據卷內資料為具體之指摘，並足據以辨認原判決已具備違背法令之形式，始屬相當
。本件原判決依憑被害人黃湣聖受上訴人甲○○、乙○○、丙○○與已判決確定共同
被告李力偉等人於同一時地聯手攻擊過程中，因其中李力偉一人手持尖刀對其攻擊，
致受有刀刺傷，左前胸深達五公分，左背刀刺傷更深達十一公分，自左背穿過左肋膜
，貫穿左肺上、下葉，直刺心臟造成血胸及心包膜積血導致黃湣聖死亡等情，有台灣
屏東地方法院檢察署解剖紀錄報告附卷可參，依其部位、刀數及擊刺力道，俱見李力
偉持尖刀猛刺被害人胸背要害時，即係基於致死之殺人犯意甚為明確。又被害人黃湣
聖受渠等四人聯手毆擊過程中，四人係分持尖刀、鋸子、機車大鎖、鐵棍等不同類型
兇器，其所造成黃湣聖之傷勢經法醫師依傷勢外觀判斷其中(一)頭頂四處條紋狀規則性
裂傷，疑為鋸刀所傷，(四)右上背瘀傷呈平行直線，疑為鐵管所傷，(五)左上臂長條紋狀
規則性裂傷，疑為鋸刀所傷，(七)右手背部裂傷深及筋膜肌肉部分，疑為鈍器所傷，(八)
左小腿後部瘀傷，疑為鈍器所傷，(十)左前胸刀刺傷、(十一)左上臂刀刺傷、(十二)左腋下刀刺
傷、(十三)左眉刀刺傷、(十四)左背刀刺傷，均明顯係尖刀擊刺傷，業據明確載明於解剖紀錄
報告，足認黃湣聖被害過程中，至少受有四種不同兇器之攻擊無訛。參以李力偉於偵
查中供承：「我是持刀攻擊黃湣聖，我有看到甲○○拿鋸子、丙○○拿大鎖，他們二
人應該都有攻擊死者」等語，又對照李力偉等四人分持四種特性與上開黃湣聖所受傷
勢近似之兇器，足認其等四人在聯手攻擊過程，各人攻擊對象、範圍，或多或少，均
有及於黃湣聖無訛，是被害人黃湣聖死亡前受攻擊所致傷勢係李力偉與甲○○、乙○
○、丙○○四人分持不同兇器聯手造成亦明。此外李力偉持刀殺害黃湣聖之情節，復
經證人潘淑娟證述在卷，並有卷附照片、現場錄影帶、勘驗筆錄、驗斷書、相驗屍體
證明書及扣案尖刀等可資為憑。被害人黃湣聖受傷結果，無論係「條紋狀規則性裂傷
」、「呈平行直線瘀傷」、「刀刺傷及裂傷深及筋膜肌肉」、「瘀傷」等明顯不同特
性之傷勢，均係同時、同地，基於連貫之犯意，持續攻擊行為所致，則參與攻擊之人
，對於其他共同攻擊之人所持兇器種類、所採攻擊手法及用力使力程度，客觀上均得
共見共聞，況上開尖刀、鋸子、大鎖、鐵棍兇器自箱型車內之取出，係李力偉與甲○
○、乙○○、丙○○四人先後齊聚箱型車旁，一俟箱型車側翼門推開，同行者即分別
探頭入車內蒐尋取出，再以隨後緊跟方式回ＫＴＶ上樓加入聯手攻擊對方，毆擊過程
結束後亦係同時緊隨方式一同離開ＫＴＶ，有錄音帶一捲附卷可稽。甲○○於警局亦
供承：當時我與方柏仁、丙○○、乙○○立即衝到我們乘坐的廂型車上翻找武器，李
力偉亦從後趕來找武器等語在卷，伊等四人應深知雙方互擊過程中，被害人一方並未
持有兇器以抵抗其等攻擊，而其等一夥多達四人，所分持之兇器其中大鎖質地堅硬、
渾重，鋸子長達四十九．七公分長，鋸齒尖銳，尖刀長達三十四‧二公分，刃部鋒利
且尾端尖銳，另鐵管一支亦屬長而硬之兇器，若聯手持以擊刺人體，易致死亡結果，
客觀上顯而易見，甲○○、乙○○、丙○○所持兇器致成黃湣聖之傷勢固非最後造成
黃湣聖死亡之主要傷勢，其等所分擔之攻擊行為亦非造成黃湣聖死亡之主要原因，但
其等與李力偉間既有共同攻擊黃湣聖之共同犯意，對彼等聯手攻擊黃湣聖可令其當場
致死之結果認知，又係顯而易見，其等與李力偉間有共同致黃湣聖於死之殺人共同犯
意甚明。至有關甲○○、乙○○、丙○○三人本件殺人分擔細節：(1)甲○○於警局及
偵查時坦承有拿鋸子砍人（惟僅稱黃威智或黃鉦元其中一人），核與黃威智於偵查中
所述其有遭鋸子砍中背部之情節相符，並有卷附黃威智診斷證明書、傷勢照片及扣案
之鋸子足稽；甲○○嗣於審理中亦已坦認有拿鋸子砍黃湣聖，且本件被告中持用鋸子
者僅甲○○一人，而黃湣聖所受前揭(一)、(五)二處傷勢及黃威智所受(十五)、(十六)四處傷勢係
鋸子所造成之事實，亦有偵查卷附黃威智脫衣照片及台灣屏東地方法院檢察署解剖紀
錄報告可資為憑，是甲○○有攻擊被害人黃湣聖、黃威智甚明。(2)丙○○拿大鎖攻擊
黃湣聖之事實，業據甲○○、李力偉，分別於偵查中陳述在卷，李力偉於警偵訊中供
證有聽到丙○○說到廂型車找看有無東西可拿與對方毆打（依事後李力偉與甲○○、
乙○○、丙○○四人所取拿者均係兇器，其語意係令取拿兇器自明），另被害人黃威
智於偵查中，亦指稱「我被一個拿大鎖的人打到頭」，共同被告甲○○於警訊中亦陳
稱「我與丙○○追殺黃威智」等語，參酌本件持用大鎖者僅丙○○一人，而黃湣聖所
受前揭(七)、(八)二處之傷勢（非長條型）顯係鈍器所造成之事實，有卷附照片、解剖紀
錄報告及扣案之大鎖可資為憑，顯見本件李力偉與甲○○、乙○○、丙○○四人一同
取拿兇器、一同回ＫＴＶ聯手攻擊，均係丙○○犯意認知範圍，且其本人有實際分擔
對被害人黃湣聖、黃威智攻擊之行為無訛。(3)乙○○坦承持用鐵管打黃威智，其持鐵
管亦有分擔攻擊黃湣聖之事實，分據目擊證人潘淑娟於警局及甲○○於偵查中陳述在
卷，本件持用鐵管者僅乙○○一人，而黃湣聖所受前揭(四)處之傷勢，客觀上與係鐵管
所造成之事實相近，有卷附照片、解剖紀錄報告可稽，是乙○○係分擔部分攻擊被害
人黃湣聖甚明。(4)李力偉持尖刀擊刺被害人黃湣聖之事實，已據李力偉坦認不諱，而
本件被害人受有銳利尖刀擊刺傷者亦僅黃湣聖一人，是李力偉係分擔對黃湣聖部分之
攻擊無訛；而扣案之兇器外觀計：「大鎖係金屬製造，質地堅硬、渾重，鋸子柄長約
十八點二公分，刃長約三十一點五公分，鋸齒尖銳、尖刀柄長約十點六公分、刃長約
二十三點六公分，刃部鋒利且尾端尖銳」等情，亦據檢察官勘驗在卷，有勘驗筆錄附
偵查卷可按。(5)有關丙○○持大鎖，甲○○持鋸子，李力偉持尖刀，乙○○持鐵管之
事實，則分據其等坦認在卷，其中丙○○持大鎖，甲○○持鋸子，李力偉持尖刀之事
實核與證人鍾志明、林俊良於警局供證相符，而乙○○持鐵管之事實，又據原審勘驗
卷附錄影帶甚明，其等分擔行為所分持兇器種類，自堪分別認定等證據資料，認定甲
○○、乙○○、丙○○有如原判決事實欄所載共同殺人犯行，因而撤銷第一審此部分
之判決，改判分別論處有期徒刑六年，已於理由內詳細敘述其所憑之證據及認定之理
由，並說明其等所辯伊等與黃威智、黃湣聖在二樓樓梯口附近互毆過程中，主觀上並
非基於殺人之犯意，伊等不知李力偉持有尖刀並擊刺黃湣聖云云，均不足採信。已依
據卷內資料詳予指駁，從形式上觀察，原判決並無違背法令情形存在。次查犯罪事實
之認定及證據之取捨，乃事實審法院之職權，且法院憑以認定犯罪事實之證據，並不
以直接證據為限，即綜合各種證據，本於推理作用，為其認定犯罪事實之基礎，如不
違背經驗法則與論理法則，即不得指為違法，而據為上訴第三審之理由。原判決綜合
各種證據，認定上訴人等有上揭犯行，究竟違背如何之經驗法則或論理法則，上訴意
旨，並未具體指明，徒憑己見，就原判決已說明之事項或屬原審採證認事職權之適法
行使，任意指摘有理由不備、矛盾，採證違背證據法則之違法，且仍為單純事實之爭
執，難謂為適法之第三審上訴理由。次查原判決已說明李力偉、乙○○、丙○○對甲
○○持鋸子分擔攻擊黃威智追殺、揮砍行為，可共見共聞，其等所分持之兇器即尖刀
、大鎖、鐵棍，固未見明顯出現於黃威智身上，但其等四人攻擊黃湣聖、黃威智，並
無動機上差異，殊無犯意區分必要，而攻擊黃湣聖、黃威智過程中本有追逐過程，其
等四人固分持不同兇器，但其聯手過程分擔程度與攻擊對象不同，其所可能造成黃湣
聖、黃威智之傷勢結果，自因被害人閃避是否得宜及諸多現場時空關係互動變數而有
不同結果，此一結果尚非因於李力偉與乙○○、丙○○、甲○○四人行為分擔過程中
有所犯意區別，而係過程中互動外在客觀因素造成結果不同所致，是李力偉、甲○○
、乙○○、丙○○四人就攻擊黃威智部分亦同具殺人犯意，故原判決所記載「被害人
黃威智受傷結果，似僅呈現單一兇器，亦僅達輕度傷害程度」「是黃威智受傷所造成
兇器種類較屬單純單一，且係持鋸子之甲○○攻擊所致無訛」「至依黃威智之傷單所
載固未載明頭頂部有何傷勢，但﹃大鎖﹄係屬鈍器，持以挫擊頭部是否成傷，事涉挫
擊時力道之拿捏，又有頭髮夾雜其間，自難以黃威智頭頂部無鈍器傷即認被告丙○○
非有攻擊黃威智」等情，並無矛盾之處。上訴意旨執此指摘原判決違法，並非上訴第
三審之適法理由。再按刑事訴訟法第三百七十九條第十款所稱應調查之證據，係指與
待證事實有重要關係，在客觀上認為應行調查者而言。如在客觀上非認定事實及適用
法律之證據，即無調查之必要，自得不予調查。原判決已就乙○○坦承持用鐵管打黃
威智，又乙○○持鐵管亦有分擔攻擊黃湣聖之事實，亦分據目擊證人潘淑娟於警局及
甲○○於偵查中陳述在卷，此外本件持用鐵管者僅乙○○一人，而黃湣聖所受前揭(四)
處之傷勢，客觀上與係鐵管所造成之事實相近，有卷附照片、解剖紀錄報告可稽，是
乙○○係分擔部分攻擊被害人黃湣聖甚明等情，於理由詳加載明，已足認乙○○確應
負共同殺人犯行。至於法醫師張淑鳳所出具驗斷書之記載與法醫師尹莘玲之解剖報告
所記載，雖稍有不一，但顯然不足以動搖原判決所為之論斷，原審未予調查，自不能
指為違法。上訴意旨執此指摘原審調查未盡，亦非合法之上訴理由。其他上訴意旨，
泛詞指摘原審調查職權未盡，核與前揭得為第三審上訴理由之法定要件不相適合，其
上訴違背法律上之程式，應予駁回。
據上論結，應依刑事訴訟法第三百九十五條前段，判決如主文。
中      華      民      國    九十二    年      九      月      十      日
                              最高法院刑事第二庭
                                  審判長法官  陳  錫  奎
                                        法官  洪  清  江
                                        法官  李  伯  道
                                        法官  洪  文  章
                                        法官  花  滿  堂
      右正本證明與原本無異
                                              書  記  官
中      華      民      國    九十二    年      九      月     十七     日


司法院資訊處製作；財團法人民間司法改革基金會備份。
